臺北高等行政法院判決　　　　　　　　　　　　　　　九十二年度簡字第四一五號
　　原　　　告　甲○○
　　被　　　告　財政部臺灣省北區國稅局
　　代　表　人　林吉昌（局長）
　　　　　　　送達代收人　乙.
右當事人間因綜合所得稅事件，原告不服財政部中華民國九十二年四月二十八日台財
訴字第○九一○○七六四三七號訴願決定，提起行政訴訟，本院判決如左：
　　主  文
原告之訴駁回。
訴訟費用由原告負擔。
　　事  實
一、事實概要：原告民國八十九年度綜合所得稅結算申報，列報扶養其姪陳冠霖、陳
    冠穎、姪女陳貞如（下稱陳冠霖等三人）扶養親屬免稅額新台幣（下同）二二二
    、○○○元，及原告之母陳林撬之殘障特別扣除額七四、○○○元，經被告否准
    認列，核定其綜合所得總額為二、二一四、三一二元，淨額為一、三七二、四六
    ○元，發單補徵稅額四五、二六一元。原告不服，申請復查未獲變更，提起訴願
    亦遭駁回，遂提起行政訴訟。
二、兩造聲明：
　(一)原告聲明：復查決定、訴願決定撤銷，另為適法處分。
　(二)被告聲明：駁回原告之訴。
三、兩造之陳述：
　(一)原告主張之理由：
    1.扶養親屬免稅額部分：
      原告之弟中年失業，又於八十八、八十九年遭逢九二一大地震，災區生活困苦
      ，此期間原告不定期匯款接濟，陳冠霖等三人於八十九年寒暑假均回基隆與原
      告同住並受有扶養事實。依財政部八十六年二月二十日台財稅字第八六一八八
      五一一九號函釋並未指明同居多久始能據以減免稅額，被告以二年後所調查之
      心證，據以認定該三人當年未與原告同居，顯有瑕疵。
    2.殘障特別扣除額部分：
      原告之母八十八年十二月二十六日病發，八十九年二月十八日辭世，期間未
        逾二個月，當初醫生未預見，故未適時取得診斷證明書，此乃非可歸責於原
        告之事由致未能及時申請殘障手冊，惟近二個月內，原告安養病母付出之精
        神與財力，與是否領有殘障手冊應無軒輊。
      殘障手冊應屬證明文件，若有其他文件足證為殘障者，亦應有身心障礙保護
        法之適用，始符租稅公平精神。原告之母病狀明顯，乃符合身心障礙者保護
        法第三條第一項第五、六、七款身心障礙之定義，原告前曾提供基隆長庚醫
        院診斷證明書請求被告調查，惟其堅持非有殘障手冊不能享有特別扣除額，
        未慮及原告權益與身心障礙者保護法規範之意旨。
  (二)被告主張之理由：
    1.扶養親屬免稅額部分：
      依所得稅法第十七條第一項第一款第四目及民法第一一一四、第一一一五、
        第一一一八前段、第一一二二及第一一二三條規定並司法院釋字第四一五號
        函釋意旨，納稅義務人列報扶養其他親屬或家屬應提出同居一家且確有扶養
        事實之證明文件。村里長證明或受扶養者父母親之切結書，僅為列報扶養親
        屬的「形式要件」，而非扶養事實之實質證明。
      原告申報八十九年度綜合所得稅時，列報扶養其他親屬陳冠霖、陳冠穎、陳
        貞如等三人，均住於臺中縣豐原市，未與原告同一戶籍，且於申報書中載明
        無同居事實，原告提示受扶養者父親之證明文件，未能證明確有扶養事實，
        又無其他證據證明同居一處共同生活，且縱原告確有給予經濟上扶助之事實
        ，亦屬基於情誼饋贈之性質，與基於盡法定扶養義務而為之扶養事實各異，
        依最高法院二十年上字第二九九號判例：「念同宗之誼而給與津貼，此種慈
        惠施與行為，乃本於雙方之感情而生，於法不能援為要求扶養之根據。」之
        意旨，則該等生活上之資助，亦難謂為扶養，則原告對陳冠霖等三人並無互
        負扶養義務，難予認定具有家長家屬關係。從而被告機關未准列報系爭免稅
        額，核與上開規定，並無不合。
    2.殘障特別扣除額部分：
      原告於辦理八十九年度綜合所得稅結算申報時，列報其母陳林橇殘障特別扣除
      額七四、○○○元，被告以其未檢附殘障福利法第三條規定之殘障手冊或精神
      衛生法施行細則第六條第一項規定之專科醫師診斷証明書影本供核，依上開法
      條規定，剔除殘障特別扣除額七四、○○○元，復查時原告雖提示神經外科專
      科醫生診斷証明書，證明陳林撬之重大傷病為右側基底核出血，接受開顱手術
      ，病人左半身癱瘓，惟非屬上開法條規定特別扣除之範圍，依精神衛生法第五
      條第二項規定：「本法所稱嚴重病人，係指病人呈現與現實脫節之怪異思想及
      奇特行為，致不能處理自己事務，或有明顯傷害他人或自己之虞，或有傷害行
      為，經專科醫師診斷認定者。」及符合身心障礙者保護法第三條規定者，必須
      領有身心障礙手冊，原告檢附之證明文件，無法判別符合上開規定之病人，且
      無附身心障礙手冊，與行為時所得稅法第十七條第一項第二款第三目第四小目
      及同法施行細則第二十四條之四規定未合，原核定未予認列，於法未有不合。
　　理  由
壹、扶養親屬免稅額部分：
一、按「納稅義務人其他親屬或家屬，合於民法第一千一百十四條第四款及第一千一
    百二十三條第三項之規定，未滿二十歲或滿六十歲以上無謀生能力，確係受納稅
    義務人扶養者。但受扶養者之父或母如屬第四條第一款及第二款之免稅所得者，
    不得列報減除。」為所得稅法第十七條第一項第一款第四目所明定。次按「左列
    親屬互負扶養之義務：一、直系血親相互間。二、夫妻之一方，與他方之父母同
    居者，其相互間。三、兄弟姊妹相互間。四、家長家屬相互間。」「負扶養義務
    者有數人時，應依左列順序定其履行義務之人：一、直系血親卑親屬。二、直系
    血親尊親屬。三、家長。四、兄弟姊妹。五、家屬。六、子婦、女婿。七、夫妻
    之父母。」「因負擔扶養義務而不能維持自己生活者，免除其義務。」「稱家者
    ，謂以永久共同生活為目的而同居之親屬團體。」「家置家長。同家之人，除家
    長外，均為家屬。雖非親屬而以永久共同生活為目的同居一家者，視為家屬。」
    民法第一千一百十四條、第一千一百十五條、第一千一百十八條前段、第一千一
    百二十二條及第一千一百二十三條亦有明文。
二、原告八十九年度綜合所得稅結算申報，列報扶養其侄陳冠霖等三人，被告以其並
    無同居一家之事實，剔除該三人之免稅額二二二、○○○元，訴願決定予以維持
    ，經核並無不合。原告雖主張其弟中年失業，又遭逢九二一大地震，生活困苦，
    原告不定期匯款接濟，陳冠霖等三人於八十九年寒暑假均回基隆與原告同住並受
    有扶養云云，並提出匯款紀錄及陳冠霖等三人之父陳忠勇出具之證明書為證。惟
    按所得稅法有關個人綜合所得稅「免稅額」之規定，其目的在以稅捐之優惠使納
    稅義務人對特定親屬或家屬盡其法定扶養義務，所得稅法第十七條第一項第一款
    第四目規定得於申報所得稅時按受扶養之人數減除免稅額者，須納稅義務人與受
    扶養人同居一家為要件，而所謂「家」者，亦以永久共同生活之目的而同居為要
    件。查原告列報扶養之陳冠霖等三人住所在臺中縣豐原市，未與原告同一戶籍，
    有彼等之戶籍資料在原處分卷可稽，並為原告所不爭執，原告八十九年度綜合所
    得稅結算申報書記載亦自承未與陳冠霖等三人同居，足認該三人並非原告之家屬
    ，原告所稱該三人寒暑假回基隆與其同住縱然屬實，亦難認彼等相互間有以永久
    共同生活為目的同居一家之客觀事實而得視為家長家屬。至於原告因其弟失業生
    活困苦，不定期匯款接濟陳冠霖等三人，亦屬事實上之經濟資助，與家長家屬間
    之扶養有別，其所提示之匯款紀錄及陳忠勇證明書均不足以為有家長家屬關係之
    證明，尤無扶養可言，原告主張並無可採。
貳、殘障特別扣除額部分：
一、按「按前三條規定計得之個人綜合所得總額，減除下列免稅額及扣除額後之餘額
    ，為個人之綜合所得淨額．．．二、扣除額．．．（三）特別扣除額：４、殘障
    特別扣除：納稅義務人與其合併報繳之配偶暨受其扶養親屬如為身心障礙者保護
    法第三條規定之殘障者，及精神衛生法第五條第二項規定之病人，每人每年扣除
    七萬四千元」「依本法第十七條第一項第二款第三目第四小目規定，申報殘障特
    別扣除額者，應檢附殘障福利法第三條規定之殘障手冊影本或精神衛生法施行細
    則第六條第一項規定之專科醫師診斷證明書影本。」為所得稅法第十七條第一項
    第二款第三目第四小目及同法施行細則第二十四條之四所明定。又財政部八十八
    年十二月十五日台財稅第000000000號公告發布八十九年度之殘障特別
    扣除額為每人每年扣除七萬四千元。
二、原告本年度綜合所得稅結算申報，列報其母陳林撬殘障特別扣除額七四、○○○
    元，被告以其未檢附殘障手冊影本或精神衛生法施行細則第六條第一項規定之專
    科醫師診斷証明書影本供核，剔除該項殘障特別扣除額。復查時原告雖提示長庚
    紀念醫院神經外科專科醫生之診斷証明書，證明陳林撬之重大傷病為右側基底核
    出血，接受開顱手術，病人左半身癱瘓，惟其非屬法定特別扣除之範圍，駁回其
    復查申請，訴願決定予以維持，揆諸首開規定，並無不合。原告雖主張其母病發
    至辭世期間未逾二月，故未適時取得診斷證明書，其母病狀明顯，符合身心障礙
    者保護法第三條身心障礙之定義，應有身心障礙保護法之適用云云。惟查原告所
    提前開診斷証明書所載，並非精神衛生法施行細則第六條第一項規定之專科醫師
    診斷證明書，原告復未檢附殘障福利法第三條規定之殘障手冊影本，被告否准認
    列其母之殘障特別扣除額，自屬有據。
參、綜上所述，原告主張均無可採。從而原處分（復查決定）及訴願決定均無違誤，
    原告仍執前詞聲請撤銷，另為適法處分，為無理由，爰不經言詞辯論予以駁回（
    本件適用簡易訴訟程序）。
肆、據上論結，本件原告之訴為無理由，依行政訴訟法第二百三十三條第一項、第九
    十八條第三項前段，判決如主文。
中　　　華　　　民　　　國　　九十三　　年　　　一　　　月　　二十七　　日
                 臺 北 高 等 行 政 法 院   第 三 庭
                                   法  官　楊莉莉
右為正本係照原本作成。
本件以訴訟事件所涉及之法律見解具有原則性者為限，始得於本判決送達後二十日
內向本院提出上訴狀並表明上訴理由，如已於本判決宣示後送達前提起上訴者，應
於判決送達後二十日內補具上訴理由（均按他造人數附繕本），且經最高行政法院
許可後方得上訴。
中　　　華　　　民　　　國　　九十三　　年　　　一　　　月　　二十七　　日
            　　　　　　　　       書記官  王俊權
